臺灣高等法院臺中分院民事判決　100年度勞上字第7號
上　訴　人　正合吉國際股份有限公司
法定代理人　鄧化錫
訴訟代理人　吳永發律師
　　　　　　黃廷維律師
複 代 理人　林瑞陽律師
被 上 訴人　陳素觀
上列當事人間請求返還獎金事件，上訴人對於民國99年12月3日
臺灣臺中地方法院99年度勞訴字第87號第一審判決提起上訴，
本院於100年5月3日言詞辯論終結，判決如下：
    主  文
上訴駁回。
第二審訴訟費用由上訴人負擔。
    事實及理由
一、上訴人主張：其係經公平交易委員會報備核可之傳銷事業，
    銷售之主要商品為「殯葬禮儀服務契約書」，被上訴人於民
    國94年3月31日加入會員，兩造簽訂有正合吉會員營運管理
    規章約定書(下稱系爭約定書)。依照系爭約定書第4-1-1條
    約定：「甲方同意於在職期間內，不得利用公司機密資訊為
    自己或他人從事或經營與直接或間接競爭之相關工作。」、
    第4-1-3條約定：「甲方進行業務推廣時，同時於他家與乙
    方同性質之多層次傳銷公司，進行相關業務往來，乙方有權
    終止與甲方之合約，並取消其會員資格，並不得辦理退件申
    請。」、第4-1-8條約定：「甲方經乙方審核成為會員後，
    必須遵守上述約定，若不幸違反約定時，除乙方有權終止甲
    方合約，取消甲方職務資格及福利，且不得辦理退件申請，
    並追回已發出之獎金及賠償營業上之損失為懲罰賠償金，…
    」等（下稱系爭競業禁止條款）。經查，被上訴人在未依公
    平交易法第23條之2規定，以書面向上訴人終止契約之情況
    下，即於95年12月20日加入與上訴人公司有競爭關係之慶云
    事業股份有限公司(下稱慶云公司)，從事銷售與上訴人公司
    性質相同之產品，自屬違反系爭競業禁止條款之約定，上訴
    人自得依第4-1-8條約定，終止合約取消被上訴人會員資格
    ，並請求被上訴人返還其在此之前所領取之獎金新台幣（下
    同）1,814,670元。茲因上訴人於97年12月12日以內湖郵局
    存證號碼03527通知被上訴人取消會員資格，並應返還獎金
    ，詎被上訴人竟未給付，故而提起本件訴訟等語。並聲明：
    (一)被上訴人應給付上訴人1,814,670元，及自起訴狀繕本送
    達被上訴人之翌日起至清償日止按週年利率百分之5計算之
    利息；(二)願供擔保，請准宣告假執行。
二、被上訴人抗辯：其任職上訴人公司期間並無固定底薪維持生
    計，獎金來源係屬個人努力及人脈經營，上訴人堅持追回獎
    金已影響被上訴人憲法保障之生存權。又生前契約不過是理
    賠往生服務，跟一般直銷無異非高科技行業，應無高機密可
    言。況被上訴人於95年12月初即向上訴人公司總經理閻蓁表
    明請辭，當月上訴人即公告取消被上訴人之經營權。此依上
    訴人於97年12月12日寄出之存證信函可證，被上訴人之經營
    權早已被取消，故被上訴人於95年12月20日加入慶云公司，
    時間點應無重疊，並未違反系爭約定書第4-1-3條之「同時
    」規定。再者，慶云公司廣告拍攝時間為98年12月底，當時
    已離開公司逾3年，上訴人以此為由，指摘被上訴人違反系
    爭競業禁止條款，顯無理由。上訴人嗣引進其他健康食品加
    入及更改領取獎金制度，已非本人當初從事此工作之主要原
    因與動力，上訴人公司違反誠信在先，故被上訴人縱有競業
    行為亦不具背信性，也無違反誠信原則。被上訴人業務推廣
    時間縱有重疊，僅重複約1個月，當月獎金尚不足3,000元，
    亦無運用到上訴人之資源及秘密。被上訴人應無違反系爭競
    業禁止條款之約定。又依公平法第23條之2規定，追回獎金
    之前提必須是直接推薦之下線退件，而被上訴人本人及直接
    推薦之下線並無任何一人辦理退件等語。並聲明：(一)上訴人
    之訴及假執行之聲請均駁回。(二)如受不利判決，願供擔保請
    准宣告免為假執行。
三、原審法院審酌兩造之主張及攻擊防禦方法之結果，判決駁回
    上訴人之訴及假執行之聲請；上訴人不服，提起上訴，其聲
    明為：(一)原判決廢棄；(二)上廢棄部分，被上訴人應給付上訴
    人1,814,670元，及自起訴狀繕本送達被上訴人之翌日起至
    清償日止按週年利率百分之5計算之利息。被上訴人於本院
    答辯聲明：上訴駁回。
四、兩造於本院補稱：
  (一)上訴人方面略以：懲罰性違約金不以受有損害為必要，且原
    審以未影響上訴人公司經營為由，限縮上訴人之懲罰性違約
    金請求權及請求範圍，顯然以損害之有無認定懲罰性違約金
    應否給付，容有未洽，綜觀該條全文，明確指陳「只要被上
    訴人於擔任上訴人業務經理職等期間內推銷非上訴人提供之
    同樣，上訴人即得追回已發出之獎金，通篇並未限定追回之
    獎金以違反競業禁止規定期間所發出為限，是原審限縮解釋
    為追回違約期間已發出之獎金云云，顯有未洽等語。
  (二)被上訴人方面略以：95年12月初已向當時的總經理閻蓁表明
    請辭，而公司確定於96年1月5日公告修正輔導獎金領取說明
    ，我有至公司上班幾天，後公司網路上有公告將我除權，取
    消密碼，不讓我去上班，我就未再進公司等語。
五、得心證之理由：
  (一)查上訴人主張其係經公平交易委員會報備核可之傳銷事業，
    銷售之主要商品為「殯葬禮儀服務契約書」，被上訴人於94
    年3月31日加入會員，兩造並簽訂有系爭約定書，及被上訴
    人於95年12月20日加入與上訴人公司同性質有競爭關係之慶
    云公司，從事銷售「壽終禮儀服務契約」。另被上訴人於任
    職起至加入慶雲公司任職前，即94年、95年間向上訴人公司
    所領取之獎金為1,814,670元等事實，為被上訴人所不爭執
    ，並有正合吉會員營運管理規章約定書等件附卷可稽，可信
    為真。
  (二)本件上訴人依系爭約定書第4-1-8條約定，請求被上訴人返
    還領取之獎金共計1,814,670元，即依該條約定被上訴人應
    賠償之性質為懲罰性違約金，是否有理？茲分述如下：
  1.依系爭約定書第4-1-1條約定：「甲方（即被上訴人）同意
    於在職期間內，不得利用公司機密資訊為自己或他人從事或
    經營與直接或間接競爭之相關工作。」、第4-1-3條約定：
    「甲方進行業務推廣時，同時於他家與乙方（即上訴人）同
    性質之多層次傳銷公司，進行相關業務往來，乙方有權終止
    與甲方之合約，並取消其會員資格，並不得辦理退件申請。
    」、第4-1-8條約定：「甲方經乙方審核成為會員後，必須
    遵守上述約定，若不幸違反約定時，除乙方有權終止甲方合
    約，取消甲方職務資格及福利，且不得辦理退件申請，並追
    回已發出之獎金及賠償營業上之損失為懲罰賠償金…」等語
    （見原審司中勞調卷第10頁），上開賠償項目關於「已發出
    之獎金」部分，雖未區分違反競業禁止條款前或後之已發獎
    金，然參酌兩造簽訂上開競業禁止條款之真意，乃在於禁止
    被上訴人利用上訴人公司機密資訊為自己或他人從事或經營
    與直接或間接競爭之相關工作，進而損及上訴人公司之經營
    ，是依兩造締結系爭競業條款時之真意，應係指被上訴人進
    行業務推廣時，若發生同時於他家與上訴人同性質之多層次
    傳銷公司，進行相關業務往來之情形，將導致上訴人受有損
    害，並約定上訴人除得終止兩造間之契約，並追回違反競業
    禁止條款期間所發出之獎金，並賠償營業上之損失作為懲罰
    性賠償金，至於違反競業禁止條款前之行為，既未影響上訴
    人公司之經營，且提供殯葬禮儀服務契約並未具任何營業機
    密，解釋上當不在退回之列。本件被上訴人業於95年12月初
    已口頭向其當時之總經理閻蓁表明請辭，而上訴人公司確於
    96年1月5日公告修正輔導獎金領取說明，此有公告一紙附卷
    可稽，上訴人公司並於95年12月公告取消被上訴人之經營權
    資格，此觀上訴人於97年12月12日寄給被上訴人之存證信函
    其中一詞載有：「日前已經本公司取消台端經營資格…應返
    還已領取之獎金」即明，則被上訴人辯稱上訴人公司電腦網
    路上已公告將伊除權，取消密碼，不讓伊至公司上班，伊即
    未再進入公司等語，應可採信。則上訴人遲至97年12月12日
    始正式寄發存證信函請求被上訴人返還系爭獎金，自無法認
    定95年12月12日至97年12月終止時被上訴人仍係在職期間，
    並於進行業務推廣時有違約情事，是上訴人請求返還系爭獎
    金，於法無據。
  2.再者，競業限制約定，其限制之時間、地區、範圍及方式，
    在社會一般觀念及商業習慣上，可認為合理適當而且不危及
    受限制當事人之經濟生存能力，其約定並非無效，惟轉業之
    自由，牽涉憲法所保障人民工作權、生存權之基本人權，為
    合理限制競業禁止契約，綜合外國法例及學說，認為競業禁
    止之契約或特約之有效要件，至少應包括下列所述各點，換
    言之，競業禁止特約之合理性，應就當事人間之利害關係及
    社會的利害關係作總合的利益衡量而為判斷，其重要標準計
    有：(1)企業或雇主需有依競業禁止特約保護之利益存在，亦
    即雇主之固有知識和營業秘密有保護之必要。(2)勞工之職務
    及地位知悉上開正當利益。(3)限制勞工就業之對象、期間、
    區域、職業活動之範圍，需不超逾合理之範疇。(4)須有填補
    勞工因競業禁止所受損害之代償措施。代償措施之有無，係
    為重要判斷基準，於勞工競業禁止是有代價或津貼之情形，
    如無特別情事，此種競業特約難認係違反公序良俗。(5)競業
    行為是否具有顯著背信性或顯著違反誠信原則。
  3.本件被上訴人確自95年12月20日起已加入慶云公司會員銷售
    該公司生前契約，縱其於同月未以書面向上訴人辭職獲准，
    其加入慶云公司傳銷會員時，僅有短短1個月時間重疊之情
    事，惟上訴人得追回之獎金，應僅以被上訴人於上訴人進行
    業務推廣期間同時違反系爭契約書條款者為限，此揆之系爭
    競業條款之約定甚明，否則即難平衡競業禁止保護與人民工
    作權利之法益。又於終止被上訴人擔任上訴人會員及經營資
    格前，上訴人僅於被上訴人銷售上訴人生前契約始核發予上
    訴人獎金，未有基本底薪等其他代償措施，則系爭競業禁止
    條款是否已有合理填補因競業禁止所受損害之代償措施，已
    有疑義；且如無限制擴張於違反系爭競業條款即得追回包括
    未違反競業條款任職期間在內之被上訴人全部已領取之獎金
    ，亦有法益失衡之虞，自非認有系爭競業條款保護之必要性
    及比例性要求。兩造既自承被上訴人自95年12月20日起，即
    未因銷售上訴人公司提供之生前契約並領取獎金（見原審勞
    訴卷第68頁），且有被上訴人提出上訴人不爭執之客戶歷史
    交易清單在卷可稽（見同卷第64、65頁），被上訴人自斯時
    起已未自上訴人領取任何系爭競業條款之代償補償，其雖取
    得上訴人經營權利，亦僅於銷售上訴人生前契約始得領取上
    訴人核發獎金，則縱認被上訴人自95年12月間有違反系爭競
    業條款，較之被上訴人自95年12月20日起未自上訴人領取其
    他津貼或獎金，復未有任何競業禁止代償措施，本件銷售生
    前禮儀服務契約亦未具任何商業機密，自難認斯時被上訴人
    尚受系爭契約書所列競業條款之拘束。況被上訴人於94、95
    年間自上訴人公司所領取獎金181萬4670元，屬其於未違反
    系爭競業條款期間內所取得之獎金，自不得請求追回，上訴
    人請求與上開說明有違，自屬無據。至上訴人所提出另案本
    院99年度上字407號民事判決其情形係因會員黃櫻琪在職期
    間有明顯違反契約約定，推銷非上訴人商品，並領取上訴人
    之獎金情事，與本件具體情形不同，自不可比附援引，附此
    敘明。
  (三)綜上所述，上訴人主張被上訴人於95年12月20日加入慶云公
    司會員，銷售該公司生前服務契約，違反系爭契約書，依系
    爭契約書第4-1-8條約定，請求被上訴人返還非屬被上訴人
    違反系爭競業條款期間所領取之獎金181萬4670元，及自起
    訴狀繕本送達翌日起至清償日止，按年息5%計算之利息，為
    無理由，原審予以駁回併駁回其假執行之聲請，其理由雖與
    本院未盡相同，其結論並無二致，上訴意旨指摘原判決不當
    ，核無理由，應予駁回。
六、本件事證已臻明確，兩造其餘之攻擊防禦方法，與判決基礎
    之事實及結果並無影響，爰不予審酌，併此敘明。
七、據上論結，本件上訴為無理由，依民事訴訟法第449條第2項
    、第78條，判決如主文。
中    華    民    國   100    年    5     月    17    日
                民事第五庭    審判長法  官  李寶堂
                                    法  官  古金男
                                    法  官  王重吉
以上正本係照原本作成。
如對本判決上訴，須於收受判決送達後20日內向本院提出上訴書
狀，其未表明上訴理由者，應於提出上訴後20日內向本院提出上
訴理由書（須按他造人數附具繕本）。
上訴時應提出委任律師為訴訟代理人之委任狀。具有民事訴訟法
第466條之1第1項但書或第2項之情形為訴訟代理人者，另應附具
律師及格證書及釋明委任人與受任人有該條項所定關係之釋明文
書影本。如委任律師提起上訴者，應一併繳納上訴審裁判費。
                                    書記官  林玉惠
中    華    民    國   100    年    5     月    17    日
                                                      Ｓ